臺灣高雄地方法院民事判決　九十年度訴字第一二六四號
　　原　　　告　乙○○
　　被　　　告　甲○○
右當事人間請求損害賠償事件，經原告提起附帶民事訴訟，經本院刑事庭裁定移由民
事庭審理，本院判決如左：
    主    文
原告之訴及假執行之聲請均駁回。
訴訟費用由原告負擔。
    事實及理由
一、程序方面：被告經合法送達，無正當理由未於最後言詞辯論期日到庭，經核無民
    事訴訟法第三百八十六條各款之情形，爰依原告之請求由其一造辯論而為判決。
二、原告主張：
（一）、被告於民國八十八年八月二十日中午十二時許，駕駛車牌號碼YN－四六五二
        號自用小客貨車，行經高雄市○○路及文府路交叉路口時，因疏於注意，貿
        然左轉，撞及原告騎乘之XNA－九六三號機車，至原告受有傷害。
（二）、兩造雖曾於八十九年十一月二十四日就上開交通事故之損害賠償，簽立和解
        書並約定賠償總金額為新台幣〈下同〉三十二萬元，其中被告負擔七萬元，
        訴外人明台產物保險股份有限公司（被告所投保強制汽車責任險之保險人，
        下簡稱明台產險公司）負擔二十五萬，且包含汽車強制險。惟此和解條件係
        因原告誤認若是汽車與機車發生交通事故，強制汽車責任保險法未規定只能
        由一方申請，雙方應可各自申領保險金。亦即是在對於法律認知之誤解情形
        下所為之約定。此由被告已先支付七萬元，而原告亦已向自己投保之機車強
        制險保險人即中央產物保險股份有限公司（下簡稱中央產險公司），請領二
        十八萬元保險金，總計原告已收到三十五萬元，若依上述和解條件，反而產
        生原告必須返還被告三萬元之怪現象，可見兩造當初和解之意思表示不合致
        ，該和解契約未成立生效。
（三）、縱認兩造和解之意思表示合致，因原告若知已向中央產物保險公司請領機車
        之強制責任險，即不得再向明台產險公司請求汽車責任保險金，且須返還已
        受領之二十八萬元保險金中之三萬元保險金，絕不可能簽訂此和解契約，是
        原告意思表示有錯誤；又原告已盡其處理自己事務同一之注意，且此誤認就
        原告因被告過失傷害所得請求之賠償額，至為重要，故亦應認原告得撤銷和
        解之意思表示。
（四）、縱認本件和解契約之兩造當事人意思表示一致，且不得因錯誤而撤銷，該和
        解契約書第三項亦規定，需原告收受上開所有款項（和解金額三十二萬元）
        後，始拋棄其餘之請求……並撤回附帶民事損害賠償訴訟。該和解契約生效
        應係以原告已收受三十二萬元為停止條件。本件原告既僅受領被告給付之七
        萬元，和解契約之停止條件自未成就，則和解契約仍未生效，原告仍得依侵
        權行為之規定，向被告請求損害賠償。
（五）、原告請求之損害賠償金額及項目如下：
     1、實際醫療費用：八萬六千四百十一元。
     2、增加之生活支出：看護費用共計二萬六千六百元。
     3、因本件事故至無法工作減少支薪資：共計二十一萬六千七百六十七元。
     4、慰撫金部分：六十萬元。
（六）、綜右所述，原告原請求九十萬九千六百七十八元，扣除已收取之三十五萬元
        ，原告仍得依侵權行為損害賠償請求權，請求被告賠償五十五萬九千六百七
        十八元。爰聲明：被告應給付原告五十五萬九千六百七十八元，及自八十九
        年七月十一日起至清償日止，按週年利率百分之五計算之利息；並願供擔保
        ，請准宣告假執行。
三、被告則以：兩造與明台產險公司就本件民事損害賠償事件，已三方達成和解，同
    意由被告支付原告七萬元，明台產險公司支付原告二十五萬元〈包括汽車強制險
    〉。被告已依約給付原告七萬元，而原告對明台產險公司部分，因未約明被告應
    負連帶責任，從而原告對被告已無任何請求權。本件和解書內容係在陳妙泉律師
    見証下所為，當事人三方意思表示並無不一致。原告以其於和解時誤認機車與汽
    車發生事故可各依機車強制責任險與汽車強制責任險分別請求保險金之給付，而
    非僅得請求一次，主張和解意思表示錯誤而撤銷其和解之意思表示，則原告就撤
    銷原因之存在自應舉証証明之。且原告誤認強制責任險之意義縱非虛妄，亦應為
    「動機」之錯誤，並非意思表示內容錯誤，對和解契約之成立並無影響。退而言
    之，縱係「錯誤」，原告仍應證明此錯誤非其其自己疏失所致。綜上所述，原告
    之請求應無理由，爰聲明：１、原告之訴及假執行之聲請均駁回。２、訴訟費用
    由原告負擔。３、如受不利判決，請准供擔保宣告免於假執行。
四、兩造不爭執之事實：
（一）、兩造曾於民國八十八年八月二十日中午十二時許，由被告駕駛YN－四六五二
        號自用小客貨車，在高雄市○○路及文府路交叉路口，與原告騎乘之XNA－
        九六三號機車，發生擦撞之交通事故，而原告受有傷害等事實。
（二）、兩造對上開八十九年十一月二十四日簽訂之和解書形式及內容之真正均無爭
        執。
（三）、被告已依和解契約，給付七萬元予原告。
五、本件兩造爭點厥為：（一）、兩造和解契約之意思表示是否合致？（二）、原告
    對和解契約重要爭點有無錯誤？（三）、本件和解契約是否附停止條件？（四）
    、前項停止條件是否已成就？
六、得心証之理由：
（一）、按當事人互相表示意思一致者，無論其為明示或默示，契約即為成立，民法
        第一百五十三條第一項定有明文。而意思表示之成立要件，在客觀方面，需
        有外部之表示行為；在主觀要件方面，則係指內心之意思而言。而後者又可
        分行為意思、表示意識、效果意思。表意人客觀上之表示，與其主觀上所希
        冀者不一致，屬效果意思之欠缺，並不足以影響意思表示之效力，僅發生得
        否依意思表示錯誤之規定予以撤銷之問題而已。此係因意思表示之相對人僅
        能就表意人之客觀上表示行為予以信賴，至於表意人內心之效果意思實無法
        測知，為維護交易安全之故。本件兩造及訴外人明台產險於簽訂和解契約時
        約定，系爭車禍事故賠償金額為三十二萬元且包含強制汽車責任保險金，有
        和解書乙紙附卷足憑，是三方已對上開約頂事項，就外部之表示行為而言，
        已趨一致，和解契約當事人之意思表示自已合致。致於原告和解當時之內心
        就本事故已向中央產物保險公司取得保險金二十八萬元，是否認為不影響對
        明台汽車第三人強制責任險保險金之請求，乃為原告對系爭和解契約所存於
        內心之效果意思與外部之表示行為有無不一致，亦即是否可依意思表示錯誤
        而為撤銷之問題。依首開說明，於系爭和解契約意思表示之合致並無影響，
        原告主張本件和解契約當事人意思表示並未合致，自無理由。
（二）、按意思表示之內容有錯誤，或表意人若知其事情即不為意思表示者，表意人
        得將其意思表示撤銷之。但以其錯誤或不知事情，非由表意人自己之過失者
        為限；和解不得以錯誤為理由撤銷之。但有左列事項之一者，不在此限：一
        、和解所依據之文件，事後發見為偽造或變造，而和解當事人若知其為偽造
        或變造，即不為和解者。二、和解事件，經法院確定判決，而為當事人雙方
        或一方於和解當時所不知者。三、當事人之一方，對於他方當事人之資格或
        對於重要之爭點有錯誤，而為和解者。民法第八十八條第一項及第七百三十
        八條分別定有明文。此二規定併合觀之，可知和解之意思表示不得以民法第
        八十八條規定之錯誤撤銷之，其得為撤銷者，僅民法第七百三十八條所列第
        一、二、三款之錯誤情事，而其中可能與本件原告主張之錯誤有關者為第三
        款之「對於重要之爭點有錯誤，而為和解者」，本件原告主張其誤解強制汽
        車責任保險法之規定，認汽車與機車發生交通事故，可各自申領強制汽車責
        任險之保險金，才於系爭之和解契約上同意賠償之金額包含「汽車強制險」
        ，則原告已向中央產物保險公司請領之二十八萬保險金是否可與和解契約中
        之「汽車強制險」保險金併存，抑或應自「汽車強制險」保險金中扣除，即
        屬重要之爭點，如確有此錯誤，自得撤銷該和解之意思表示。惟原告對此重
        要爭點錯誤之事實，仍應由主張錯誤之原告舉証証明之。
（三）、本件和解當時，訴外人明台產險公司之承辦人謝明男即已詢問代理原告為和
        解之原告之父廖大勇及當時在場之原告之母黃玉美原告因本件事故有無請領
        其他保險金，彼等均稱未請領其他保險金，謝明男始同意簽立此和解契約，
        此業經謝明男陳明在卷，且經廖大勇及黃美玉陳述明確。廖大勇及黃美玉對
        此雖另稱：向中央產險公司係以運動障礙請領保險金，並未請領醫藥費，故
        於和解當時，向謝明男稱未請領保險金云云，然查原告於八十九年一月十九
        日即向中央產險公司申請本件事故之「強制汽車第三人責任保險」之保險金
        二十八萬元，此有該公司九十一年五月八日九一央保高分字第○○五八號函
        所附理賠計算書附卷可稽，廖大勇與黃美玉於和解當時已明知本件事故原告
        已向中央產險公司申請本件事故之「強制汽車第三人責任保險」之保險金應
        已明確。原告係以本件事故所致體傷向中央產險公司請領保險金，所謂運動
        障礙依原告據以請領保險金之診斷証明書乃係體傷之結果，自無不包含醫藥
        費用之理，且謝明男係詢問有無請領保險金，並未限於醫藥費之保險給付，
        而本件和解範圍亦非僅限於醫藥費用，廖大勇及黃美玉所辯：向中央產險公
        司係以運動障礙請領保險金，並未請領醫藥費，故向謝明男稱未領保險金云
        云顯無足採。彼等對已向中央產險公司領得「強制汽車第三人責任保險」保
        險金之事實顯係故為隱瞞，以圖倖得雙重之保險給付，由此足徵彼等明知原
        告因此交通事故所生損害，僅得請領一次強制責任險保險金，否則即無須就
        已受領保險金之事實為隱瞞。原告主張其誤認為向其機車所保險之中央產險
        公司領得保險金後，仍得向對方強制汽車第三人責任險所投保之明台產險公
        司請領保險金云云，自難信為真實。原告訴訟代理人雖陳稱因謝明男係向廖
        大勇及黃美玉詢問有無請領強制「汽車」責任險，彼等所投保者為機車責任
        險，乃回答未請領云云，惟此與廖大勇及黃美玉上開陳述不相符合，且無其
        他証據以實其說，自非可信為真實。此外，系爭和解契約之作成，係在原告
        所委任本件訴訟代理人陳妙泉律師見證下所為，此有卷附和解書影本一紙可
        資佐證，原告訴訟代理人雖於本院九十年十二月七日言詞辯論中陳稱：「（
        當時你知道兩部汽車發生事故，只可請求一次強制保險給付嗎？）我知道，
        但當事人不知道」然其既受原告委任見証此一和解契約，依律師執行業務之
        常態，自無可能不事先與原告討論和解條件，從而對原告已向中央產險公司
        請領強制責任險之保險金，不得再重複向明台產險公司請領一節，原告訴訟
        代理人自無不告知原告及代理原告為和解之廖大勇之理，原告訴訟代理人所
        稱原告對此不知云云，顯非可採。綜上所述，原告同意以三十二萬元和解，
        並於和解條件中約定由明台產險公司給付其中二十五萬元（含汽車強制險）
        ，顯係心存僥倖，意圖於明台產險公司未及查明本件交通事故其已受領強制
        第三人責任險保險金之際，重複取得保險金，而非出於原告所主張對法律之
        誤解。原告就其所主張錯誤之事實，並未舉証以實其說，自難採為真實。
（四）、稱和解者，謂當事人約定，互相讓步，以終止爭執或防止爭執發生之契約。
        和解有使當事人所拋棄之權利消滅及使當事人取得和解契約所訂明權利之效
        力。本件兩造所簽定之系爭和解契約第三項約定「原告於收受上開所有款項
        後〈被告負擔七萬元，明台產險負擔二十五萬元〉，始拋棄其餘之請求」。
        就被告負擔之部分，被告已給付完畢，對此原告不爭執已見前述。至明台產
        險負擔之部分，因原告已受領其所投保之汽車強制險保險人中央產險所給付
        之保險金二十八萬元，依強制汽車責任保險法第三十四條第一項第一款之規
        範意旨，受害人既得請求各被保險汽車之保險人連帶給付保險金，則系爭和
        解契約約定之「本和解金含汽車強制險」，自應包括向其他保險公司請領之
        同一事故汽車強制險（強制汽車第三人責任險）保險金，從而本件原告因同
        一事故自中央產險公司所受領之汽車強制險保險金二十八萬元既已逾和解契
        約所約定之金額二十五萬元，即應認系爭和解契約第三款所定停止條件已成
        就，原告其餘之請求應發生拋棄之效果。從而，原告主張和解所附之停止條
        件尚未成就，仍以侵權行為請求實際醫療費用、增加之生活支出及慰撫金等
        損害賠償即無理由。
（五）、綜右所述，兩造及明台產險公司間和解契約之意思表示並無不一致，原告主
        張以錯誤撤銷本件和解契約亦不足採，且和解之停止條件亦已成就，自生和
        解契約之效力，原告對被告之侵權行為損害賠償請求權既為此和解之標的，
        自因和解契約之成立生效而消滅，從而原告仍以侵權行為之法律關係請求被
        告為損害賠償，而請求被告給付原告五十五萬九千六百七十八元，及自八十
        九年七月十一日起至清償日止，按週年利率百分之五計算之利息，即無理由
        ，應予駁回。
七、原告之請求既經判決敗訴，其假執行之聲請即失所附麗，自應併予駁回。
八、本件事證已臻明確，兩造其餘攻擊防禦方法與舉證，核與判決結果無影響，爰不
    逐一論述。
九、據上論結，本件原告之訴為無理由，依民事訴訟法第七十八條，判決如主文。
中　　　華　　　民　　　國　　九十一　　年　　　七　　　月　　 十七　　 日
                              臺灣高雄地方法院民事第一庭
~B法　　　官　蔡國卿
右為正本係照原本作成。
如不服本判決，應於送達後廿日內，向本院提出上訴狀並表明上訴理由，如於本
判決宣示後送達前提起上訴者，應於判決送達後十日內補提上訴理由書（須附繕本）。
中　　　華　　　民　　　國　　九十一　　年　　　七　　　月　　 十八　　 日
~B法院書記官　王壹理
